# BOT项目特许经营权会计处理

提问人：duxingdao2010 时间：2015-10-10 10:06:01
背景： 1 、公司A签订特许经营协议，承建BOT项目建设展览园，获得为期 30 年的特许运营权，该项目占地 8000 立方米，房产建筑面积 1300 立方米，造价 1000 万元，其他附属设施造价 900 万元，协议书约定公司A自主经营，自负盈亏，运营期满后，应将本项目及其全部建筑、附属设施无偿移交政府指定机构； 同期，公司A与公司B签订转租协议，公司B以预付租金的方式获得该特许经营权（ 30 年），其中签订协议当日公司B支付租金总额的70%，同时公司A给公司B开具等额发票；该BOT项目竣工验收合格并完成工程决算后，支付租金总额的20%，同时A给B开具等额发票；项目移交给公司B运营满两年后，支付剩余租金，同时A给B开具等额发票。
问题： 1 、对公司A获得的特许经营权是否确认为无形资产？该项目中的房屋建筑及附属设施占比较大，是一并确认为无形资产还是固定资产？ 2 、公司B以预付租金方式租赁该特许经营权怎么进行会计核算（考虑付款方式的情况）？

回答人：chenyiwei
这个问题涉及两方面： 1 、A公司与政府之间就 30 年的“BOT”交易如何进行会计处理； 2 、A公司与B公司之间的“转租”交易如何进行会计处理。以下分别讨论：
1 、A公司与政府之间就 30 年的“BOT”交易如何进行会计处理 这个交易名为“BOT”，但实际上不符合《企业会计准则解释第 2 号》第五条规定的BOT会计模式的适用条件，其实质就是一项向政府租赁 8000 平米土地、租期 30 年的交易。该交易的租金就是 30 年后交还给政府或其指定机构的房屋建筑物和附属设施的届时价值。因为房屋建筑物和附属设施的总造价为 1900 万，假设使用寿命为 50 年，则30 年期满时的折余价值为 760 万（不考虑残值，下同），分摊到 30 年租赁期，每年的租金为25.33万元。 （ 1 ）在建设时，因为是在租来的土地上建造房屋，A公司对此无产权，因此应参照“经营租赁改良支出”计入长期待摊费用：借：长期待摊费用 1900 万，贷：银行存款、其他应付款等 1900 万。 （ 2 ）如果不存在后续A公司和B公司之间的“转租”交易，由A公司自己经营，则该项长期待摊费用按30 年摊销，每年摊销63.33万元。其摊销额可以细分为两部分：一是归其自己使用的部分（前 30 年）的价值，每年 38 万元；二是上述土地租金，即后 20 年部分的剩余价值，每年25.33万元。（但因为有了该项转租交易，后续的处理就不是这样的，详见下文）。
2 、A公司与B公司之间的“转租”交易如何进行会计处理 因为“同期，公司A与公司B签订转租协议，公司B以预付租金的方式获得该特许经营权（ 30 年）”，并约定了明确的租金支付时间表，因此可以认为A事实上将该房屋建筑物的主要风险和报酬均已转移给B，就该设施而言，该转租交易事实上是构成融资租赁的（注：这与A公司从政府租赁土地的交易属于经营租赁无关，因为针对的是不同的资产）应当在该房屋建筑物和附属设施建成并移交给B公司时，将其终止确认，并确认终止确认的资产处置损益。例如，如果A与B签订的转租协议约定的 30 年租金总额为 2400 万元，在项目移交给B时已经收取 90 ％，则移交时的会计分录为： 借：银行存款 480 万（第二笔 20 ％） 借：其他应付款 1680 万（第一笔签约时支付的 70 ％） 借：长期应收款 240 万 贷：长期待摊费用 1140 万（保留相当于后 20 年的价值 760 万） 贷：递延收益 760 万 贷：营业外收入 500 万（＝ 2400 万－ 1900 万） 后续 30 年内每年：借：递延收益 25.33万，贷：其他业务收入 25.33万；借：其他业务成本 25.33万，贷：长期待摊费用 25.33万
这里需要说明一下：为什么本案例中A公司与政府之间的交易不适用BOT模式，而是适用租赁模式？这涉及到这两个会计模式的一个根本区别点，即对资产本身使用的控制权归属于谁的问题。众所周知，《企业会计准则解释第 2 号》第五条规定的BOT会计模式的适用条件之一是“特许经营权合同中对所建造基础设施的质量标准、工期、开始经营后提供服务的对象、收费标准及后续调整作出约定”，IFRIC 12第 5 段（a）款也规定“the grantor controls or regulates what services the operator must provide with the infrastructure, to whom it must provide them, and at what price”（当然在该解释公告的应用指南中进一步提到，政府对这些事项的管制不需要是100 ％的完全管制）。这一条就说明，作为合同授予方的政府对目标资产（基础设施）如何使用实际上是有主导权和控制权的，并通过在合同中对回报金额的约定或者对收费标准的管制，限制了运营方可以从中获取的经济利益。运营方只是在政府规定的框架内提供资产（基础设施）的建设和运营管理服务，并就其所提供的建设和运营管理服务获取收费的权利，该权利可能是固定金额的，也可能是根据最终用户对该资产（基础设施）的使用情况而定的变动金额。其中固定金额部分确认为金融资产，变动金额部分确认为无形资产。所以BOT模式中运营方确认的金融资产和无形资产实际上是“收费权资产”，这也就说明了为何“BOT业务所建造基础设施不应作为项目公司的固定资产”：这个固定资产实际上是政府的，只是将其建设和运营外包了而已。 而在本案例中，“协议书约定公司A自主经营，自负盈亏”，也就是政府并不对其经营活动，包括提供服务的对象、收费标准及后续调整等问题进行控制，A公司拥有所建造的房屋建筑物和附属设施的完全自主使用权（后续将其转租给B就是这一自主使用权的体现），与BOT的经济实质不符，所以不应适用BOT会计模式。 从另一方面而言，根据《讲解 2010 》P340，“某些情况下，企业签署的协议所包含的交易虽然未采取租赁的法律形式，但该交易或交易的组成部分就经济实质而言属于租赁业务。确定一项协议是否属于或包含租赁业务，应重点考虑以下两个因素：
一是履行该协议是否依赖某特定资产；二是协议是否转移了资产的使用权。属于租赁业务的，按租赁准则进行会计处理；其他部分按相关会计准则处理”。这是从经济实质上判断一项安排是否包含租赁应满足的两个基本条件。这两个条件来源于IFRIC 4。从本案例的情况看，该安排取决于特定资产（该 8000 平米的土地使用权），同时将 30 年内该资产的使用权转移给了A，所以该交易是政府与A公司之间的土地租赁交易，应按租赁准则进行会计处理。根据《讲解 2010 》P342，土地租赁只能是经营租赁。所以，A公司在将所建造的房屋建筑物和附属设施移交给B时还要预留相同金额的递延收益和长期待摊费用，并在后续 30 年内确认为租赁费用和租赁收入，以满足土地租赁作为经营租赁的相关会计处理要求。

提问人：duxingdao2010 时间：2015-10-10 16:38:22
陈版，公司A与公司B的转租交易实质上构成融资租赁，那公司B在支付租金时是确认为固定资产还是长期待摊费用？

回答人：chenyiwei
虽然A是作为长期待摊费用核算的，但B作为一项独立的融资租赁业务中的承租人，可以确认为固定资产，按 30 年折旧。

提问人：骑着上帝流浪 时间：2016-12-26 19:36:07
陈版主，看了您的解释，我有几个疑问请教您一下： 1 、在没有第二笔交易的情况下，每年摊销额63.33万元为什么要分为两部分，后 20 年的摊销的部分为什么还要计算。到底是按照 30 年进行摊销，还是按照 50 年进行摊销？ 2 、第二笔交易中收到 1680 万元时，为什么要在其他应付款科目下核算？ 3 、第二笔交易的分录中，贷记长期待摊费用的保留相当于后 20 年的价值 760 万是什么意思？长期待摊每年摊销25.33，将递延收益摊销完后，尚有 1140 万-760万的长期待摊费用未摊销，这部分要怎么处理。 谢谢

回答人：chenyiwei
1 、摊销年限是 30 年。分为两部分只是为了更好理解，即其中也包含了土地租金部分。 2 、因为对B的转租构成融资租赁，因此要在移交时确认处置损益，故将此前收到并确认为负债的 70 ％款项从其他应付款中转出。 3 、长期待摊费用（自建房屋成本） 1900 万，减少 1140 万（贷记）后，保留相当于后 20 年土地租金的 760 万，分 30 年摊销，每年25.33万，不存在你说的摊不完问题。

提问人：1GTXY 时间：2017-04-24 11:21:21
你好，请教下：BOT项目设备计入无形资产后，还能再进行设备融资租赁么？

回答人：chenyiwei
是否确认无形资产是会计问题，能否融资租赁是法律问题。不可混为一谈。两者并不矛盾。一般情况下BOT协议中都有条款为项目公司利用BOT建造的基础设施进行融资提供便利。

提问人：jy03657116 时间：2017-11-24 17:07:29
学习了！ 陈老师，追问一下，在未来特许经营期收入不确定的情况下，确认无形资产的金额。 “解释 2 号”里面规定“建造合同收入应当按照收取或应收对价的公允价值计量，并分别以下情况在确认收入的同时，确认金融资产或无形资产”。 这里的公允价值在实务中一般如何确认？是否可以直接使用“建造合同成本”？

回答人：chenyiwei
如果建造活动完全外包的，可按建造成本代表公允价值。

提问人：jy03657116 时间：2017-11-27 17:50:47
谢谢陈老师，那如果建造活动不通过外包，全部自建呢，公允价值怎么确定？ 预估未来项目现金流折现？这个方式实务很难操作吧，金额可操作性太强了。

回答人：chenyiwei
如果自建，一般可以按照实际成本加上同类建造合同通常情况下的成本利润率作为建造合同的公允价值。

提问人：呼叫帮助 时间：2017-12-08 15:34:04
公司以租代建为客户做一设备系统集成项目，客户以租金的方式每月支付给我们固定的费用，支付期限为 6 年， 6 年之后，该项目的设备所有权归客户所有。 该业务有两种说法，有的说按分期付款销售处理，还有的说按融资租赁处理。 陈版到底用哪种方法处理最合适？

回答人：chenyiwei
这两种做法对本企业而言，会计处理的结果完全一样，没有必要区分。